【裁判字號】    98,消債更,338
【裁判日期】    981130
【裁判案由】    更生事件
【裁判全文】
臺灣臺南地方法院民事裁定          98年度消債更字第338號
聲  請  人
即 債 務人  甲○○
上列聲請人因消費者債務清理事件聲請更生，本院裁定如下：
    主  文
聲請駁回。
聲請費用新台幣壹仟元由聲請人負擔。
    理  由
一、按債務人對於金融機構因消費借貸、自用住宅借款、信用卡
    或現金卡契約而負債務，在聲請更生或清算前，應提出債權
    人清冊，以書面向最大債權金融機構請求協商債務清償方案
    並表明共同協商之意旨，消費者債務清理條例（下稱消債條
    例）第151條第1項定有明文。揆其立法意旨無非認債務人對
    於金融機構因前開原因所負欠債務，其法律關係較為單純明
    確，金融機構並已訂有債務協商機制，如能協商成立，債務
    人不需依消債條例聲請更生或清算，可疏減法院負擔，有效
    分配司法資源，並使債務人得自主解決其債務，爰就此部分
    採行前置協商主義。又中華民國銀行公會（下稱銀行公會）
    為使協商前置程序順利並快速進行，擬定相關所需文件說明
    ：包括(一)前置協商申請書。(二)身分證正反面影本。(三)申請人
    財產及收支狀況說明書。(四)債權人清冊。(五)近2年綜合所得
    資料清單及最近1個月核發財產資料。(六)近3個月薪資證明（
    如無證明請出具收入切結書）。(七)勞工保險投保資料表及明
    細（如無資料可免提供）。並於網路上公告、備妥相關申請
    表格供債務人下載使用。經核，前開文書既屬達成協商所必
    要審核文件（包含為確認「確為債務人本人申請協商」及「
    可能履行之協商內容」等），且已較債務人向法院聲請更生
    或清算時所應提出及檢附文件簡便（應無提出之困難性），
    並於協商不成立後可挪作聲請更生或清算應提出文件之一部
    ；加以承前述，前置協商之立法意旨既在疏減法院負擔，而
    責由最大債權銀行介入以求當事人間之自主解決債務，則最
    大債權銀行於適當範圍內通知債務人配合提出相關文件，以
    減輕最大債權銀行依法授權調取（詳消債條例第151條第2項
    ）之不便，堪認係符衡平原則而無不妥之處。即銀行公會所
    訂前述應檢附之文件，雖較法律所規定之內容煩瑣，但仍有
    其必要，並易促成協商方案形成。準此，倘債務人向最大債
    權銀行請求協商債務清償方案時，必須應以上述銀行公會擬
    定之「前置協商申請書」提出申請，否則尚難認該協商申請
    發生效力，若債務人已提出銀行公會擬定之「前置協商申請
    書」，而欠缺其他相關文件，最大債權銀行固有定期請債務
    人補正之義務，然債務人若未載明與銀行公會擬定之「前置
    協商申請書」相同之文字（按：以銀行公會印妥之申請書最
    佳，惟若以自行書寫或打字者，其內容亦應與銀行公會之申
    請書相同）提出申請，自難認該申請發生效力，即使最大債
    權銀行未請債務人補正，因申請不發生效力，亦不因最大債
    權銀行未請債務人補正而生同法第153條前段規定最大債權
    銀行逾30日不開始協商，而得逕向法院聲請更生或清算之效
    力，合先敘明。又聲請更生或清算不合程式或不備其他要件
    者，法院應以裁定駁回之，但其情形可以補正者，法院應定
    期間先命補正，復為同條例第8條所明定。
二、聲請意旨略以：
  (一)聲請人前於民國98年1月23日依消費者債務清理條例（下稱
    本條例）第151條規定，向其最大債權金融機構即臺北富邦
    商業銀行股份有限公司（下稱臺北富邦銀行）以掛號郵件及
    存證信函兩種方式寄送共同協商債務清償方案並表明請求共
    同協商之意旨，並於同年2月2日送達臺北富邦銀行，但聲請
    人並未收到臺北富邦銀行共同協商之通知。聲請人嗣再補寄
    請求共同協商債務清償方案等申請文件，仍未獲臺北富邦銀
    行回應。依本條例第151條第1項、第2項、第3項及本條例施
    行細則第43條之規定，受請求協商之最大債權金融機構（即
    臺北富邦銀行）應依債務人提出之協商請求，通知全體債權
    人與債務人為債務清理之協商，並表明共同協商之意旨。另
    依本條例第153條規定，臺北富邦銀行有自債務人提出協商
    請求之翌日起逾30日不開始協商，或自開始協商之翌日起逾
    90日協商不成立之情事，債務人得逕向法院聲請更生或清算
    。
  (二)聲請人現任職於信林企業股份有限公司（下稱信林公司），
    97年度每月平均收入為新臺幣（下同）32,524元，名下有土
    地13筆、房屋1筆，然負債總額為5,071,378元，負債顯然超
    過資產甚多，有不能清償債務之情事。聲請人前曾提出債權
    人清冊，以書面向臺北富邦銀行請求共同協商債務清償方案
    ，然臺北富邦銀行自聲請人提出協商請求之翌日起逾30日不
    開始協商。而債務人僅係一般消費者，且無擔保或無優先權
    債務總額未逾1,200萬元，復未經法院裁定開始清算程序或
    宣告破產，為此爰向本院聲請更生。
三、經查：
  (一)聲請人主張其對金融機構因消費借貸、自用住宅借款、信用
    卡或現金卡契約而負債務，且於98年1月23日向最大債權金
    融機構即臺北富邦銀行先後以「掛號郵件」及「存證信函」
    兩種方式寄送共同協商債務清償方案並表明請求共同協商之
    意旨，並於同年2月2日送達臺北富邦銀行，固提出存證信函
    、債權人清冊、日期為98年1月23日之前置協商申請書、日
    期為98年1月23日之財產及收支狀況說明書、日期為98年1月
    14 日之財團法人金融聯合徵信中心當事人查詢個人資料（
    信用報告）回覆書、日期為98年1月23日之前置協商收入切
    結書、日期為98年1月23日之綜合所得稅各類所得資料清單
    、日期為98年1月23日之財產歸屬資料清單、日期為98年1月
    23日之勞工保險被保險人投保資料表（明細），以及「存證
    信函」掛號函件執據與回執等為證（見本院卷第11-27、156
    頁），惟臺北富邦銀行陳報稱其僅於98年2月2日接獲存證信
    函，且內容僅有「存證信函」及「自填的債權人清冊」等兩
    張文件（上有相連之騎縫章），並無日期為98年1月23日之
    前置協商申請書等其他文件等語（見本院卷第166頁）。
  (二)聲請人在本院於98年10月29日調查時陳稱：其寄存證信函時
    只有附債權人清冊及清償方案，但其同日以掛號附上述申請
    書、債權人清冊、財產收支狀況說明書、聯徵中心查詢回覆
    書、國稅局所得財產查詢清單、勞保投保資料表等完整資料
    一起寄出，會多寄一份存證信函是因為其從網路上查知多寄
    一份存證信函比較有保障，其是在臺南郵局西華支局同一天
    下午寄出去的，「存證信函」是三點左右寄的，「掛號信函
    」是同一天下午所寄等語（見本院卷第169、170頁），惟經
    與聲請人98年9月22日書狀所附「存證信函」掛號函件執據
    與回執（見本院卷第156頁）相核，聲請人只提出「存證信
    函」掛號函件執據，卻未提出其所稱同日下午另寄出、具有
    完整協商文件之「掛號郵件」之證明，而臺北富邦銀行否認
    有另收到此具有完整文協商件之「掛號郵件」，且本院向臺
    南郵局查詢聲請人有無寄出此「掛號郵件」，亦因於查詢期
    限無法查得，有該郵局98年11月26日南營字第0981201475號
    函在卷可稽（見本院卷第181頁），自難認聲請人主張其另
    寄出具有完整文協商件之「掛號郵件」等語為可採。
  (三)本院認提出完整協商文件乃聲請人申請協商之必要條件，因
    此，自應提出完整協商文件（至少應包括載明與銀行公會擬
    定之「前置協商申請書」相同之文字之申請書），然本件聲
    請人僅以「存證信函」及「自填的債權人清冊」等兩張文件
    向臺北富邦銀行申請協商，尚不生合法申請協商之效力，依
    前揭關於協商規定之意旨，臺北富邦銀行即使未請聲請人補
    正，亦不生同法第153條前段規定最大債權銀行逾30日不開
    始協商，而得逕向法院聲請更生或清算之效力。
  (四)本院為求慎重，並落實消債條例規定前置協商之立法意旨，
    請聲請人與臺北富邦銀行再次試行協商，然雙方仍一再爭執
    聲請人98年1月23日之協商申請是否有效而未為實質內容即
    每月還款金額之協商，亦有雙方陳報狀在卷可稽（見本院卷
    第173、179、180頁），因聲請人98年1月23日之協商申請，
    經本院認定不生合法申請協商之效力，業如上述，而聲請人
    嗣後在本院之要求之下，仍不願就實質內容即每月還款金額
    與臺北富邦銀行進行協商，實難認聲請人自始有以協商處理
    債務之真意，是聲請人未合法踐行前置協商程序，堪可認定
    。
四、綜上所述，本件並未符合消債條例第153條前段得逕向法院
    聲請更生之規定，聲請人即向本院提出本件聲請，從而，本
    件聲請未遵循同條例第151條第1項之規定與全體金融機構債
    權人先行債務協商之機制，且上開欠缺又屬無從補正，依上
    說明，自應駁回其更生之聲請，爰裁定如主文。又如聲請人
    仍有欲為前置協商之意思，自可將所需文件備齊，再重新送
    件，仍隨時可與最大債權銀行開始協商程序，附此敘明。
中    華    民    國    98    年    11    月    30    日
                 民事第一庭     法官  林福來
上為正本，係照原本作成。
如不服本裁定，應於裁定送達後10日內向本院提出抗告狀（須附
具繕本），並應繳納抗告費新台幣1,000元。
中    華    民    國    98    年    11    月    30    日
                                書記官  吳俊達


司法院資訊處製作；財團法人民間司法改革基金會備份。
